【裁判字號】    97,台上,938
【裁判日期】    970306
【裁判案由】    違反公職人員選舉罷免法
【裁判全文】
最高法院刑事判決              九十七年度台上字第九三八號
上  訴  人  台灣高等法院檢察署檢察官
被      告  丁 ○ ○
                      3弄6號
            戊○○○
            己○○○
                      號
            庚 ○ ○
            辛 ○ ○
                      號
            壬 ○ ○
            癸○○○
                      23弄1號
            子 ○ ○
                      弄12號
            丑○○○
            寅 ○ ○
                      號
            卯 ○ ○
                      號
            辰○○○
                      號
            巳 ○ ○
            午 ○ ○
                      之2號
            未 ○ ○
                      號
            申 ○ ○
                      號
            甲 ○ ○
            乙 ○ ○
            丙 ○ ○
                      號
            林 勇 良（原名林文家）
                      號
上列上訴人因被告等違反公職人員選舉罷免法案件，不服台灣高
等法院中華民國九十六年十一月二十八日第二審判決（九十六年
度選上訴字第三二號，起訴案號：台灣新竹地方法院檢察署九十
五年度選偵字第一六號），提起上訴，本院判決如下：
    主  文
原判決關於巳○○、午○○、未○○、申○○、甲○○、乙○○
、丙○○、林勇良部分均撤銷，發回台灣高等法院。
其他上訴駁回。
    理  由
一、巳○○、午○○、未○○、申○○、甲○○、乙○○、丙○
    ○、林勇良（下稱巳○○等八人）部分：
本件原判決引用第一審判決記載之證據及理由，以公訴意旨略稱
：被告巳○○、午○○、未○○、申○○、甲○○、乙○○、丙
○○、林勇良係民國九十四年十二月三日投票之新竹縣議會第十
六屆縣議員第五選區候選人林保祿之林氏宗親，巳○○、午○○
、未○○、申○○、甲○○、乙○○、丙○○、林勇良均明知公
職人員選舉乃民主政治重要一環，為期選賢與能及選舉之公正、
公平，不得對於有投票權人交付賄賂，然渠等為協助不知情之林
保祿能順利當選新竹縣議員，且均明知被告丁○○、戊○○○、
己○○○、庚○○、辛○○、壬○○、癸○○○、子○○、丑○
○○、寅○○、卯○○、辰○○○等人，均係上開選舉之有投票
權之人，竟基於對於有投票權之人交付賄賂而約其就投票權為一
定行使之概括犯意。一、巳○○明知丁○○係上開選舉之有投票
權之人，竟基於對於有投票權之人交付賄賂而約其就投票權為一
定行使之犯意，於九十四年十一月中旬，將新台幣（下同）二千
五百元交付予丁○○，並要求丁○○於此次新竹縣議員選舉時，
投票支持林保祿。丁○○亦明知巳○○所交付之上開金錢，係巳
○○約使其於上開選舉投票時支持林保祿之代價，竟仍予收受，
而允於投票時支持林保祿。二、午○○明知戊○○○係上開選舉
之有投票權之人，竟基於對於有投票權之人交付賄賂而約其就投
票權為一定行使之犯意，於九十四年十一月中旬某不詳時間，將
三千五百元交予戊○○○，並要求戊○○○於此次新竹縣議員選
舉時，投票支持林保祿。戊○○○亦明知午○○所交付之上開金
錢，係午○○約使其於上開選舉投票時支持林保祿之代價，竟仍
予收受，而允於投票時支持林保祿。三、未○○明知己○○○係
上開選舉之有投票權之人，竟基於對於有投票權之人交付賄賂而
約其就投票權為一定行使之犯意，於九十四年十一月中旬，將三
千五百元交予己○○○，並要求己○○○於此次新竹縣議員選舉
時，投票支持林保祿。己○○○亦明知未○○所交付之上開金錢
，係未○○約使其於上開選舉投票時支持林保祿之代價，竟仍予
收受，而允於投票時支持林保祿。四、申○○明知被告庚○○、
辛○○、卯○○等人，係上開選舉之有投票權之人，竟基於對於
有投票權之人交付賄賂而約其就投票權為一定行使之概括犯意，
於九十四年十一月中旬，分別將一千五百元交予庚○○、二千元
交予辛○○、二千元交予卯○○，並要求庚○○、辛○○、卯○
○於此次新竹縣議員選舉時，投票支持林保祿。庚○○、辛○○
、卯○○亦均明知申○○所交付之上開金錢，係申○○約使其等
於上開選舉投票時支持林保祿之代價，渠等竟均仍予收受，而均
允於投票時支持林保祿。五、甲○○明知壬○○係上開選舉之有
投票權之人，竟基於對於有投票權之人交付賄賂而約其就投票權
為一定行使之犯意，於九十四年十一月中旬，將一千元交予壬○
○，並要求壬○○於此次新竹縣議員選舉時，投票支持林保祿。
壬○○亦明知甲○○所交付之上開金錢，係甲○○約使其於上開
選舉投票時支持林保祿之代價，竟仍予收受，而允於投票時支持
林保祿。六、乙○○明知癸○○○、子○○、丑○○○係上開選
舉之有投票權之人，竟基於對於有投票權之人交付賄賂而約其就
投票權為一定行使之概括犯意，於九十四年十一月中旬，分別交
付二千元予癸○○○、二千元予子○○、二千元予丑○○○，並
要求癸○○○、子○○、丑○○○於此次新竹縣議員選舉時，投
票支持林保祿。癸○○○、子○○、丑○○○亦均明知乙○○所
交付之上開金錢，係乙○○約使其於上開選舉投票時支持林保祿
之代價，渠等竟均仍予收受，而均允於投票時支持林保祿。七、
丙○○明知寅○○係上開選舉之有投票權之人，竟基於對於有投
票權之人交付賄賂而約其就投票權為一定行使之犯意，於九十四
年十一月中旬，將三千元交予寅○○，並要求寅○○於此次新竹
縣議員選舉時，投票支持林保祿。寅○○亦明知丙○○所交付之
上開金錢，係丙○○約使其於上開選舉投票時支持林保祿之代價
，竟仍予收受，而允於投票時支持林保祿。八、林勇良明知辰○
○○係上開選舉之有投票權之人，竟基於對於有投票權之人交付
賄賂而約其就投票權為一定行使之犯意，於九十四年十一月中旬
，將一千元交予辰○○○，並要求辰○○○於此次新竹縣議員選
舉時，投票支持林保祿。辰○○○亦明知林勇良所交付之上開金
錢，係林勇良約使其於上開選舉投票時支持林保祿之代價，竟仍
予收受，而允於投票時支持林保祿等情；因認巳○○等八人均係
犯九十四年十一月三十日修正公布前公職人員選舉罷免法第九十
條之一第一項之罪嫌。而經審理結果，認巳○○等八人被訴之上
開罪嫌均屬不能證明，因而維持第一審就巳○○等八人部分諭知
無罪之判決，駁回檢察官就該等部分在第二審之上訴（原判決就
丁○○、戊○○○、己○○○、庚○○、辛○○、壬○○、癸○
○○、子○○、丑○○○、寅○○、卯○○、辰○○○等人【下
稱丁○○等十二人】被訴涉犯刑法第一百四十三條第一項罪嫌，
維持第一審諭知丁○○等十二人均無罪部分，屬不得上訴於第三
審之罪，另從程序上駁回，詳如後述）。
惟查：（一）依本件行為時之通訊保障及監察法（即八十八年七
月十四日公布之通訊保障及監察法）規定，司法警察機關實施通
訊監察時，必須合於該法第五條第一項所規定之要件，且依法取
得檢察官或法官所核發之通訊監察書，始得為之；其有同法第六
條所規定之急迫危險，經檢察官以口頭通知先予執行通訊監察者
，亦應於二十四小時內補發通訊監察書，始符合法定程序。倘未
依上開程序之通訊監察所取得之證據，即屬違背法定程序取得之
證據，但其有無證據能力，仍應依刑事訴訟法第一百五十八條之
四規定，審酌人權保障及公共利益之均衡維護以決之。而法官就
人權保障及公共利益之均衡維護，於個案予以權衡時，允宜斟酌
(1)違背法定程序之情節。(2)違背法定程序時之主觀意圖。(3)侵害
犯罪嫌疑人或被告權益之種類及輕重。(4)犯罪所生之危險或實害
。(5)禁止使用證據對於預防將來違法取得證據之效果。(6)偵審人
員如依法定程序，有無發現該證據之必然性。(7)證據取得之違法
對被告訴訟上防禦不利益之程度等各種情狀，以決定該項違背法
定程序所取得之證據，應否賦予證據能力。經查卷附檢舉人所提
出之錄音帶二捲及其譯文，究係依何途徑取得？係私人間通話而
由其中一方所側錄取得？抑或係法務部調查局調查員逕行蒐證取
得？或係由第三人所竊錄之通話者間非公開之言論？第一審及原
審俱未查明，致此部分事實不明，本院無從就該錄音帶及其譯文
是否應賦予證據能力，為法律上之判斷。又原判決理由說明：「
卷附錄音譯文確實是以『通訊監察作業報告表』警調公務機關的
作業格式呈現；檢舉書的說明欄第一行並且載有『賄選情資』的
文句，屬於警調公務系統的用語，並非一般民眾的通常語彙。辯
護人為被告辯護，認有相當合理懷疑是警調未依通訊保障及監察
法的程序自行錄音等語，可以採信」；如若無誤，似意指該錄音
資料係實施本件刑事訴訟程序之公務員（即法務部調查局新竹縣
調查站【下稱新竹縣調查站】調查員）因違背法定程序蒐證所得
，則該錄音帶，是否有證據能力？仍應依前開法律規定及說明，
斟酌決定之。原判決就此未予審認，即執卷附電話蒐證錄音帶有
相當合理懷疑係警調未依通訊保障及監察法之程序自行錄音取得
，而否定其證據能力，自有理由不備之違法。（二）判決所載理
由矛盾者，其判決當然違背法令，刑事訴訟法第三百七十九條第
十四款定有明文。原判決援引作為裁判基礎之第一審判決理由說
明：「本件(1)被告癸○○○、丑○○○、辰○○○於調查局以被
告身分所為供述，業經本院以證人身分傳訊到庭，並經被告乙○
○、林勇良及其辯護人當庭交互詰問，有筆錄在卷可考。則癸○
○○、丑○○○於調查局所為之供述對於被告乙○○有證據能力
；另被告辰○○○於調查局所為之供述，對於被告林勇良亦有證
據能力」（見第一審判決正本第七頁第十行至第十六行），與該
判決理由內另說明：「是癸○○○於錄音光碟中多次表達沒有拿
錢，然此部分癸○○○陳述之真意均未見於調查站筆錄中，反而
筆錄記載係以調查員單方口述並將之記載於筆錄中，其筆錄記載
已經明顯扭曲被告癸○○○之陳述，是該等筆錄之記載並不真實
，不得引用為對乙○○不利之證據」（見第一審判決正本第十八
頁第四行至第十行），顯相矛盾，難謂無判決理由矛盾之違誤。
又原判決援引之第一審判決上開理由說明如若無誤；似意指癸○
○○於新竹縣調查站之調查筆錄，因癸○○○於該站調查員詢問
時，曾多次表達沒有拿錢之真意遭扭曲，致第一審法院勘驗後，
認定該部分筆錄之記載，與錄音之內容不符，乃認該部分筆錄之
記載，不得作為證據；惟第一審勘驗筆錄記載：「（乙：家裡有
人收到就對了。丙：有說是誰拿過來的吧？甲：要出聲音啦。）
林：有，有，有」、「（甲：二千元你有收到，林賢仁的大兒子
拿給你的是不是？）林：是是是。」（見第一審卷第二宗第一０
０頁，甲、乙、丙均係新竹縣調查站調查員，林係指癸○○○）
；如若無誤，則癸○○○真意是否遭扭曲？該部分錄音資料是否
與癸○○○新竹縣調查站筆錄記載之內容相符？何以不足為不利
於乙○○及癸○○○之不利認定？原判決俱未審認、說明，亦屬
理由不備。以上，或係檢察官之上訴意旨所指摘，或為本院得依
職權調查之事項，應認原判決關於巳○○等八人部分有撤銷發回
更審之原因。又通訊保障及監察法已於九十六年七月十一日修正
公布，案經發回，宜併注意修正後之規定，附為指明。
二、丁○○等十二人部分：
按最重本刑三年以下有期徒刑、拘役或專科罰金之罪，經第二審
判決者，不得上訴於第三審法院，刑事訴訟法第三百七十六條第
一款定有明文。檢察官就原判決關於諭知丁○○等十二人無罪部
分提起上訴，經核檢察官就丁○○等十二人部分，係以渠等涉犯
刑法第一百四十三條第一項之投票受賄罪名提起公訴。而刑法第
一百四十三條第一項投票受賄罪之法定本刑為三年以下有期徒刑
，得併科五千元以下罰金，屬刑事訴訟法第三百七十六條第一款
所列之罪，此部分既經第二審判決，自不得上訴於第三審法院，
檢察官就丁○○等十二人部分竟仍提起上訴，顯為法所不許，應
予駁回。
據上論結，應依刑事訴訟法第三百九十七條、第四百零一條、第
三百九十五條前段，判決如主文。
中    華    民    國  九十七  年    三    月    六    日
                      最高法院刑事第九庭
                          審判長法官  林  永  茂
                                法官  吳  昆  仁
                                法官  蘇  振  堂
                                法官  蕭  仰  歸
                                法官  何  菁  莪
      本件正本證明與原本無異
                                      書  記  官
中    華    民    國  九十七  年    三    月   十二   日
                                                Ａ


司法院資訊處製作；財團法人民間司法改革基金會備份。
